【裁判字號】    90,裁,887
【裁判日期】    901109
【裁判案由】    土地徵收
【裁判全文】
最  高  行  政  法  院  裁  定                      九十年度裁字第八八七號
    聲  請  人  乙○○
                丙○○
                甲○○
    共同訴訟代理人
                沈政雄律師
                潘正芬律師
右聲請人因土地徵收事件，對本院中華民國八十九年六月二十三日八十九年度裁字第
九四二號裁定，聲請再審。本院裁定如左︰
    主  文
再審之聲請駁回。
再審訴訟費用由聲請人負擔。
    理  由
按行政訴訟法第二百七十三條第一項第一款（修正前行政訴訟法第二十八條第一款）
所謂適用法規顯有錯誤，係指原裁判適用之法規與該案應適用之現行法規相違背，或
與解釋判例有所牴觸者而言，至於法律上見解之歧異，聲請人對之縱有爭執，要難謂
為適用法規錯誤，而據為再審理由。次按「訴願自機關之行政處分書或決定書送達之
次日起，應於三十日內提起之。」訴願法第九條第一項定有明文。又「人民不服官署
之處分，固得循訴願程序以求救濟。但處分如已確定，仍對之提起訴願，即為法所不
許。」「訴願及行政訴訟，均係對於未確定之行政處分，請求救濟之方法，若行政官
署之處分已經確定，自不得更藉行政爭訟程序，請求救濟。」本院五十九年判字第一
九七號、六十一年裁字第二十四號分別著有判例。本件聲請人前因土地徵收事件，提
起行政訴訟，經本院八十九年度裁字第九四二號裁定（下稱原裁定）予以駁回在案。
經核原裁定所持之理由略謂：「本件需用土地人臺南縣麻豆鎮公所為興建市五零售市
場工程，需用坐落臺南縣麻豆鎮○○段二四七、三六一、三六二地號等三筆土地，面
積一．○二七一四五公頃，乃檢附徵收土地計畫書及圖等有關資料，由臺南縣政府報
經原處分機關臺灣省政府以八十一年一月二十五日八十一府地二字第一五四六二七號
函核准徵收及附帶徵收上開土地及同段三五○、三六○、三六四地號等三筆土地地上
物，並經被告（即內政部，下同）八十一年二月七日臺內地字第八一○二○七五號
函備查，交由臺南縣政府於八十一年二月二十二日以八十一府地用字第二三七五三號
公告，並函知各土地所有權人在案。茲原告（即聲請人，下同）等以渠等前對原處分
機關核准徵收之處分，於八十一年三月二十三日以異議聲明書向臺南縣政府表示不服
，雖未使用訴願字樣，仍應認已合法提起訴願云云，於八十七年八月二十七日向被告
提出訴願理由書。被告訴願決定以原告等前於臺南縣政府八十一年二月二十二日八十
一府地用字第二三七五三號公告後，於公告期間檢具八十一年三月二十三日異議聲明
書聲明異議，經臺南縣麻豆鎮公所八十一年四月六日八一所建字第三○四四號及臺南
縣政府八十一年四月十七日八十一府地用字第四七九七四號函復在案，原告等並未據
以提起訴願，逕對被告臺（八二）內訴字第八二○五○○一號訴願決定提起再訴願，
經再訴願決定機關即行政院臺八十三訴字第四五○二四號決定駁回。嗣原告等復提起
訴願，被告訴願決定以渠等未就行政院臺八十三訴字第四五○二四號再訴願決定提起
行政訴訟，則原處分已告確定，乃予程序駁回，原告等訴經行政院臺八十六訴字第○
一六五○號再訴願決定駁回後，所提行政訴訟亦經本院八十六年度裁字第一六七三號
裁定駁回。是原告等對於同一行政處分復提起訴願，為程序不合，應不予受理，仍從
程序上駁回渠等訴願。原告等不服，循序提起再訴願，經再訴願決定機關持前開理由
，並以原告等八十一年三月二十三日異議聲明書，係依當時土地法第二百二十七條第
三項規定，對於臺南縣政府八十一府地用字第二三七五三號之公告事項提出異議，並
經臺南縣麻豆鎮公所及臺南縣政府函復在案，自無從再以該八十一年三月二十三日異
議聲明書視為原告等已合法提起訴願，所訴難認為有理由，原決定應予以維持等情，
遞予駁回。原告等仍不服，提起本件行政訴訟，主張：原告於八十一年三月二十三日
之異議聲明書，並非同意徵收處分案，而就公告事項提出異議，實係認為本件不應徵
收而徵收，對徵收表示不服，原告既於法定期限內提出異議聲明書，並表示不服之理
由，核其內容實已符合訴願之要件，雖未使用『訴願』字樣，仍應認為已合法提起訴
願，臺南縣政府即應依訴願法第十七條第三項規定，將該異議聲明書移送內政部處理
，而無權逕自為否准之答覆，又原告已於八十七年八月二十七日函請臺南縣政府將原
告之異議聲明書移送內政部管轄，在原告之訴願救濟程序仍繫屬於內政部，一再訴願
決定遞予程序駁回，均有違誤等語。經查，土地法第二百二十七條原規定：『市縣地
政機關於接到行政院或省政府令知核准徵收土地案時，應即公告，並通知土地所有權
人及土地他項權利人。前項公告之期間，為三十日。』內政部六十九年五月一日臺內
地字第一八七二五號函釋稱：『土地法第二百二十七條規定徵收土地公告三十日，係
予土地所有權人對徵收事件提出異議及予他項權利人對其權利聲請備案之法定期限。
．．．』。七十八年十二月二十九日修正公布土地法第二百二十七條規定：『市、縣
地政機關於接到中央地政機關或省政府通知核准徵收土地案時，應即公告，並通知土
地所有權人及土地他項權利人。前項公告之期間為三十日。土地權利利害關係人對於
第一項之公告事項有異議者，應於公告期間內向市、縣地政機關以書面提出。』由上
修正前後條文（即修正條文增列土地法第二百二十七條第三項）及內政部函釋觀之，
可知土地法第二百二十七條規定之公告與通知，其作用在於將政府依法律賦與實施土
地徵收行為之權力，揭示於土地所有權人、他項權利人，徵詢意見。如被徵收人及利
害關係人對於公告內容不服或有異議時，仍應依通常程序檢附證明文件以書面提起訴
願，逾期徵收即歸確定，不得再對之有何爭執，或請求變更已確定之徵收處分。本件
臺南縣政府八十一年二月二十二日八十一府地用字第二三七五三號公告事項四詳載『
公告期間：三十天（自民國八十一年二月二十四日起至民國八十一年三月二十四日止
』。公告事項五記載『土地權利人或利害關係人，對公告事項如有異議，應在公告期
間內檢附有關文件，以書面向本府提出，逾期概不受理。』等情，有前開公告影本附
於臺灣省政府地政處卷可稽。是原告等於上開公告異議期間即八十一年三月二十三日
向臺南縣政府及麻豆鎮公所提出『異議聲明書』，顯係對於公告事項所為之異議，臺
南縣政府依法即有予以處理之責。而原告等之上開異議既經臺南縣政府及麻豆鎮公所
針對原告等之異議以前開函件函覆，揆諸上述說明，原告等對於徵收處分如有不服，
即應於首揭期間內提出訴願。然原告等並未據以提起訴願，則該徵收處分對於原告等
三人已告確定。從而一再訴願決定遞以程序不合駁回原告等之訴願、再訴願，並無不
合。原告主張該八十一年三月二十三日『異議聲明書』符合訴願之要件，應認屬合法
之訴願等云云，委無可採。其訴自非合法，應予駁回。」云云。查原裁定依據上述理
由駁回聲請人等在前程序之訴，其所適用之法規與該案應適用之現行法規並不違背，
亦無與解釋、判例有所牴觸之情形。聲請人等對於土地法第二百二十七條規定及內政
部六十九年五月一日台內地字第一八七二五號函釋之適用，縱有不同之意見，核係其
個人主觀見解之歧異問題，並非原裁定適用法規錯誤，而得據為再審之事由。則聲請
人等聲請再審，顯無再審理由，應予駁回。
據上論結，本件再審之聲請為無理由，爰依行政訴訟法施行法第二條、行政訴訟法第
二百八十三條、第二百七十八條第二項、第一百零四條、民事訴訟法第九十五條、第
七十八條、第八十五條第一項前段，裁定如主文。
中    華    民    國      九十      年      十一      月      九        日
                    最 高 行 政 法 院  第 三 庭
                                審 判 長 法  官      曾  隆  興
                                         法  官      劉  鑫  楨
                                         法  官      徐  樹  海
                                         法  官      鄭  淑  貞
                                         法  官      林  家  惠
右  正  本  證  明  與  原  本  無  異
                                         法院書記官  王  福  瀛
中    華    民    國      九十      年      十一      月      九        日


司法院資訊處製作；財團法人民間司法改革基金會備份。
